臺灣花蓮地方法院民事判決　九十一年度訴字第一四一號
　　原　　　告　黃婕瑜
　　法定代理人　甲○○
　　訴訟代理人　乙○○
右當事人間請求返還寄託物事件，本院判決如左：
    主      文
原告之訴及假執行之聲請均駁回。
訴訟費用由原告負擔。
    事      實
甲、原告方面：
  一、聲明：
    (1)被告應返還原告新台幣（以下同）二百零一萬四千六百九十六元及自起訴狀繕
      本送達之翌日起，至清償日止按年息百分之五計算之利息。
    (2)訴訟費用由被告負擔。
    (3)原告願供擔保，請准宣告假執行。
  二、陳述：
    (1)原告（原名黃美惠，於民國八十九年十一月九日改名）於八十五年一月十九日
      於被告處開立活儲證券帳戶，帳號：０一０–００四–0000000–一，
      並留存印鑑卡，俟於八十六年五月二十九日更換印鑑一次。原告之股票營業員
      廖家瑩（原任職環球證券股份有限公司花蓮分公司），於八十七年六月間未經
      原告之同意，擅自盜賣原告之股票，盜賣股票所得轉入原告系爭帳戶後，廖家
      瑩竟盜蓋原告之印章（與原告原留印鑑不符），分別於八十七年六月二十日盜
      領三千八百元、一百零一萬三千０七十七元、八萬四千七百八十五元，於八十
      七年六月二十三日盜領三萬六千元，於八十七年六月二十四日盜領八十七萬七
      千零三十四元，共計二百零一萬四千六百九十六元，而被告竟無視廖家瑩所蓋
      印章與原告原留印鑑不符之情況下，竟全數讓廖家瑩盜領得逞。
    (2)銀行接受無償存款，其與存戶間，乃屬金錢寄託關係，按寄託金錢時，推定受
      寄人無返還物之義務，僅須返還同一數額。又受寄人僅須返還同一數額者，寄
      託物之利益及危險，於該物交付時移轉於受寄人，為民法第六百零三條第一項
      及第二項所明定。本件存款倘確係被第三人所冒領，則受損害者乃上訴人銀行
      ，被上訴人對於銀行仍非不得行使寄託物返還請求權，不能謂其權利已受侵害
      ，而認銀行及其職員應對被上訴人負損害賠償責任，最高法院五十五年台上字
      第三０一八號判例參照）。乙種活期存款戶與金融機關之間為消費寄託關係。
      第三人持真正存摺並在取款條上盜蓋存款戶真正印章向金融機關提取存款，金
      融機關不知其係冒領而如數給付時，為善意的向債權之準占有人清償，依民法
      第三百十條第二款規定，對存款戶有清償之效力。至第三人持真正存摺而蓋用
      偽造之印章於取款條上提取存款，則不能認係債權之準占有人。縱令金融機關
      以定式契約與存款戶訂有特約，約明存款戶事前承認，如金融機關已盡善良管
      理人之注意義務，以肉眼辨認，不能發見蓋於取款條上之印章係屬偽造而照數
      付款時，對存款戶即發生清償之效力，亦因此項定式契約之特約，有違公共秩
      序，應解為無效，不能認為合於同條第一款規定，謂金融機關向第三人清償係
      經債權人即存款戶之承認而生清償之效力。最高法院七十三年十月二日決議參
      照。本件被告在印鑑不之情況下（一為圓形一為方形），竟讓第三人冒領，顯
      有違其注意義務，其向非蓋用原告真正印鑑章之第三人清償，對原告並不生清
      償之效力，原告仍得對被告行使寄託物返還請求權。爰依法提起訴訟，並以本
      訴狀繕本之送達，作為催告被告返還之意思表示 。
    (3)對被告抗辯之陳述：取款憑條事後補蓋原告印鑑章，並非原告所為，原告亦不
      承認。但補蓋之印鑑章是原告的印鑑章無誤。原告並沒有打電話給證人詹麗玉
      說印章不對之事。原告是發現證券事務處理上有問題，到被告總社調存款憑條
      ，發現印章不對，就跟被告服務台人講，印章不對為何可以將錢轉出去，結果
      被告服務人員說有正確存款憑條，要原告三天後去拿，後來原告沒有再跟被告
      聯絡或處理此事。廖家瑩沒有持有原告系爭帳戶印章，但她知道密碼。取款憑
      條上印章是原告的沒錯，不知道印章是如何補蓋的，原告的印章一直由我保管
      。以前廖家瑩有拿取款條給原告蓋章，是蓋空白的，蓋了幾張不知道。此外就
      沒有再把印章交給廖家瑩。事後補章是被告彌補錯誤，並不是原告承認這幾筆
      款項領取。
  三、證據：提出戶籍謄本一份、被告函及存款印鑑卡影本各一份、原告帳戶取款憑
      條影本五份為證，並請求傳訊證人劉美秀、黃美蓮、詹麗玉。
乙、被告方面：
  一、聲明：(1)駁回原告之訴。(2)訴訟費用由原告負擔。(3)被告願供擔保，請准免為
      執行。
  二、陳述：
    (1)原告所開立之活期儲蓄存款證券戶（帳號：010—004—0000000—1）八十七年
      六月二十日、八十七年六月二十二日、八十七年六月二十三日、八十七年六月
      二十四日提取轉帳款項之取款憑條五張，雖誤蓋原告於被告處所開立之另一活
      期儲蓄存款帳戶（帳號：010—004—27337—1）之留存印鑑，然查該印鑑亦屬
      原告所有，非為偽造，且嗣後並就該取款憑條予以補正。
    (2)「經承認之法律行為，如無特別訂定，溯及為法律行為，發生效力。」民法第
      一百十五條定有明文，故該補正行為即係承認前所為轉帳之法律行為，應溯及
      於轉帳當時發生效力，則被告所為之給付既經原告承認，依民法第三百十條第
      一款之規定有生清償之效力，原告不得再向被告請求。
    (3)原告起訴狀主張存款係被廖家瑩所盜領，惟查原告所開立之活期儲蓄存款證券
      戶係為全社收付戶，須憑密碼始得提領存款，訴外人廖家瑩如非原告之代理人
      ，如何得知取款密碼；且由該帳戶八十七年四月至八十七年六月間之存入憑條
      及取款憑條影本上之筆跡與原告提出系爭取款憑條筆跡相同可知，原告確將證
      券帳戶之存、提款事務均委由訴外人廖家瑩代為處理，廖家瑩本於授權代為處
      理證券帳戶之存、提款事務，則其所為之轉帳行為自對原告發生效力。
    (4)次查八十七年六月二十日由該帳戶轉出系爭款項八萬四千七百八十五元、三千
      八百元時，原告於八十七年六月二十一日亦以提款卡提領了五次共提領十五萬
      元，另於八十七年六月二十二日由該帳戶轉出系爭款項一百零一萬三千七十七
      元整時，原告亦於同日營業外之時間（即下午三時三十分後）以提款卡提領了
      二次共提領三萬八千元正，倘系爭存款確係遭訴外人廖家瑩所盜領，原告於系
      爭款項轉出後以提款卡提領時應即發現異狀，並立即向被告反應，為補救之措
      施，又何以再讓訴外人廖家瑩分別於八十七年六月二十三日、八十七年六月二
      十四日由該帳戶轉出系爭款項三萬六千元、八十七萬七千三十四元正；而原告
      於當時不表異議，於事隔四年後始提起本訴訟向被告請求，其用心頗有可議之
      處。
    (5)綜上所陳，被告既將系爭帳戶之存、提款事務委由訴外人廖家瑩處理，則訴外
      人廖家瑩所為之行為即對原告發生效力。而系爭轉帳之取款憑條雖誤蓋印鑑，
      惟於事後業經承認，應溯及於轉帳時發生清償之效力，原告再向被告請求返還
      ，實屬無理。
  三、證據：提出帳號000-000-00000-0帳戶印鑑卡影本乙紙、取款憑條影本十紙、
      存款憑條及取款憑條影本十二紙、000- 000-0000000-0帳戶八十七年六月份明
      細分類帳影本乙份、被告接受個人資料查詢閱覽製給複本申請登記表影本一份
      為證。
    理      由
一、原告起訴主張其於被告處開立活儲證券帳戶，帳號：０一０–００四–0000
    000–一（以下簡稱系爭帳戶），並留存印鑑卡，詎原告之股票營業員即訴外
    人廖家瑩於八十七年六月間未經原告同意擅自盜賣原告之股票，盜賣股票所得轉
    入原告系爭帳戶後，廖家瑩竟盜蓋與原告系爭帳戶不符之印鑑章，分別於八十七
    年六月二十日、六月二十三日、六月二十四日盜領共計二百零一萬四千六百九十
    六元，被告在印鑑顯然不符之情形下（系爭帳戶正確印鑑章為方形章，而廖家瑩
    係盜蓋一圓形章），竟讓第三人冒領，顯有違其注意義務，原告向非蓋用原告真
    正印鑑章之第三人清償，對原告並不生清償之效力，爰依寄託物返還請求權之法
    律關係，請求被告返還如訴之聲明所示之款項。被告則以：原告系爭帳戶於前開
    時間提取款項共計二百零一萬四千六百九十六元之取款憑條五張，雖誤蓋原告於
    被告處所開立之另一活期存款帳戶之印鑑，然嗣後已就該取款憑條予以補正，蓋
    用系爭帳戶正確之印鑑章，該補正之行為即係承認前所為轉帳之法律行為，溯及
    於轉帳當時發生效力，被告所為之給付已經原告承認，依民法第三百十條第一款
    之規定，已生清償之效力；且系爭帳戶須憑密碼始得提領存款，廖家瑩如非原告
    之代理人如何得知取款密碼，則廖家瑩本於授權代為處理系爭帳戶之存、提款事
    務，所為之轉帳行為自對原告發生效力等語資為抗辯。
二、經查，原告主張系爭帳戶於八十七年六月二十日、六月二十三日、六月二十四日
    分五次經訴外人廖家瑩提領三千八百元、一百零一萬三千０七十七元、八萬四千
    七百八十五元、三萬六千元、八十七萬七千零三十四元，共計二百零一萬四千六
    百九十六元，且領取之時所憑之印鑑章與原告系爭帳戶印鑑章不符之事實，為被
    告所不爭執，自堪信為真實。故本件爭點應在於原告發現印鑑章不符後，訴外人
    廖家瑩持蓋有原告系爭帳戶正確印鑑章之取款憑條交付被告職員予以補正後，被
    告前開給付款項之行為，對原告而言，是否已發生清償之效力？
三、按民法第三百十條規定，向第三人為清償，經其受領者，其效力依左列各款之規
    定：
    一  經債權人承認或受領人於受領後取得其債權者，有清償之效力。
    二  受領人係債權之準占有人者，以債務人不知其非債權人者為限，有清償之效
        力。
    三  除前二款情形外，於債權人因而受利益之限度內，有清償之效力。
    又債務之履行應向債權人為之，其向第三人而為給付者，應以債權人承認者為限
    ，始生清償之效力，最高法院十八年上字第一八六五號判例、四十年度台上字第
    六一六號裁判可資參照。又「被上訴人之將本件借款轉付與顏○煌，係經上訴人
    之同意，嗣上訴人並曾直接向顏○煌催討借款，縱如上訴人所稱，被上訴人向顏
    ○煌清償，事前未得其同意，然既經直接向顏○煌請求返還本件借款，足為事後
    已予承認之證明，按諸民法第三百十條第一款之規定，亦有清償之效力，自不能
    因代替借用證之支票未經收回所得否認。」最高法院五十三年度台上字第七八七
    號裁判亦可參考。本件被告係向訴外人廖家瑩給付共二百零一萬四千六百九十六
    元，其清償並非向債權人為之，且廖家瑩於八十七年六月二十日、六月二十三日
    、六月二十四日分五次提領前開款項時，雖持有原告之存摺，但所持之印鑑章並
    非原告所留存系爭帳戶之印鑑章，故訴外人廖家瑩尚難認為債權之準占有人，被
    告竟向廖家瑩給付系爭款項，原不生清償之效力。惟原告於八十七年七月二十一
    日向被告調閱系爭款項之取款憑條，發現印鑑不符後，原告陳明有向被告服務台
    人員反應印章不對為何可以將錢轉出去，結果被告服務人員說有正確存款憑條，
    要原告三天後去拿，後來原告沒有再跟被告聯絡或處理此事等語（本院卷第九十
    六頁），另證人即被告證券收付處職員詹麗玉到庭證稱：原告打電話去收付處，
    說印章不對，原本原告的印章都是營業員廖家瑩在處理的，我就通知廖家瑩來補
    正確之印章，原告除了告訴我印章不對外，沒有說什麼，廖家瑩補章過程如何時
    間太久已記不得等語，被告並提出經補蓋正確之印鑑章之取款憑條影本五紙（本
    院卷第三十一頁被證二）附卷，原告亦自承前開取款憑條上之印鑑章是原告系爭
    帳戶之印鑑章無訛（本院卷第五十八頁），是以在原告向被告告知取款憑條上之
    印鑑章不符後，原告並未進一步阻止持有其系爭帳戶印鑑章或已蓋有印鑑章之取
    款憑條之人，繼續使用印鑑章或取款憑條，而訴外人廖家瑩亦另行補具蓋有原告
    正確印鑑章之取款憑條予被告，則廖家瑩事後補提蓋有正確印鑑章之取款憑條予
    被告之行為，客觀上已足為原告事後已經承認該筆款項之給付之證明，參酌民法
    第三百十條第一款之規定，堪認為已經債權人承認，而溯及於被告付款當時發生
    清償效力。
四、綜合上述，本件被告給付系爭款項予訴外人廖家瑩之行為，既經事後補具原告系
    爭帳戶正確之印鑑章，足為原告事後承認被告清償行為之證明，則被告既已清償
    系爭款項，原告再訴請返還系爭款項，為無理由，應予駁回。原告之訴既經駁回
    ，則其假執行之聲請亦失所附麗，應一併駁回。
五、兩造其餘攻擊防禦方法及聲明證據，於本件判決之基礎不生影響，爰不一一論駁
    ，併此敘明。
六、據上論結，原告之訴為無理由，依民事訴訟法第七十八條，判決如主文。
中　　　華　　　民　　　國　　九十一　　年　　　十　　　月　　二十三　　日
　　　　　　　　　　　　臺灣花蓮地方法院民事庭
~B法　　　官　林碧玲
右正本証明與原本無異。
如對本判決不服，應於送達後廿日內，向本院提出上訴狀（應抄附繕本）。
~B法院書記官　陳賜福
中　　　華　　　民　　　國　　九十一　　年　　　十　　　月　　二十三　　日
